【裁判字號】    97,消債更,223
【裁判日期】    980205
【裁判案由】    更生事件
【裁判全文】
臺灣基隆地方法院民事裁定           97年度消債更字第223號
聲  請  人
即  債務人  甲○○
代  理  人  陳雅萍律師
上列當事人因消費者債務清理事件聲請更生，本院裁定如下：
    主  文
聲請駁回。
聲請費用由聲請人負擔。
    理  由
一、按聲請更生或清算不合程式或不備其他要件者，法院應以裁
    定駁回之，消費者債務清理條例第8 條定有明文。又債務人
    與金融機構協商成立者，不得聲請更生或清算，但因不可歸
    責於己之事由，致履行顯有重大困難者，不在此限；本條例
    施行前，債務人依金融主管機關協調成立之中華民國銀行公
    會會員辦理消費金融案件無擔保債務協商機制與金融機構成
    立之協商，準用前項之規定，消費者債務清理條例第151 條
    第5項、第6項分別定有明文。衡諸債之關係係以當事人間之
    信賴關係為基礎，為社會經濟組織之重要支柱，故當事人於
    以法律行為追求自己之利益之際，亦應顧及對方之利益，並
    考量債權債務在社會上之作用，本於誠實及信用之原則，行
    使債權及履行債務。是對於已陷入經濟上困境之消費者，若
    任其於惡性循環之債務窘境中自生自滅，將衍生嚴重之社會
    問題，難以維持安定之社會經濟秩序，故為兼顧債權人、債
    務人雙方之利益，對陷於經濟上困境之消費者，乃允其於消
    費者債務清理條例施行後，得選擇以重建型之更生程序或清
    算型之清算程序清理其債務，藉以妥適調整債務人與債權人
    及其他利害關係人間之權利義務關係，保障債權人獲得公平
    受償，並謀求消費者經濟生活之重建復甦機會。惟對於已與
    金融機構協商成立，或於本條例施行前，已依金融主管機關
    協調成立之中華民國銀行公會會員辦理消費金融案件無擔保
    債務協商機制（下稱銀行公會債務協商機制）與金融機構成
    立協商之債務人，若非因不可歸責於己之事由，致履行顯有
    重大困難，僅係為圖謀減免債務，而不為債務之履行，自有
    違債權契約為誠信契約之本旨，故依消費者債務清理條例第
    151條第6項準用同條第5 項前段之規定，不得聲請更生或清
    算，始能避免肇致道德危險。
二、本件聲請意旨略以：聲請人有不能清償債務之情事，於本條
    例施行前曾依銀行公會債務協商機制與金融機構成立協商，
    惟當時銀行要求每月償還新台幣（下同）43,930元，聲請人
    每月收入扣除勞健保、退撫基金等後，僅剩5萬餘元，聲請
    人尚需支付房貸約8,500元，該銀行協商還款及房貸總額約
    為聲請人每月實際領取之薪資，聲請人尚需負擔家庭費用及
    基本生活開銷，且須扶養父母，聲請人每月收入扣除基本生
    活開銷，已無力償還銀行協商款項。聲請人每月東挪西借，
    並向私人借貸勉強償還協商款項，惟私人借貸後，每月尚需
    償還私人借貸利息，聲請人挖東牆補西牆，勉強償還協商款
    19 期，終因週轉不靈，財源無繼致無力支付，遂而毀諾。
    又其無擔保或無優先權之債務總額未逾1,200萬元，復未經
    法院裁定開始清算程序或宣告破產云云。
三、經查，聲請人於聲請狀記載其95年平均每月薪資為64,706元
    ，96年度薪資總額為803,933元；然依聲請人郵局存摺內頁
    影本所載明細觀之，聲請人除薪資收入外，尚有加班薪資及
    旅遊補助等收入，經本院於97年8月29日以裁定命聲請人補
    正前2年內收入之金額、原因、種類，且需詳細說明其收入
    起訖期間為何（所謂收入係指基本薪資、工資、佣金、獎金
    、津貼、年金、保險給付、租金收入、退休金或退休計劃收
    支款、政府補助金額、分居或離婚之贍養費或其他收入款項
    在內之所有收入數額），而聲請人於97年9月15日提出之陳
    報狀仍稱「聲請人前2年收入總額已詳如更生聲請狀所附財
    產及收入狀況說明書所載」，經本院查閱聲請人95年及96年
    郵局存摺之提存款明細，聲請人95年自基隆市警察局第一分
    局所得總額為953,259元（摘要記載為00000000），96年度
    收入總額為963,594元，均與聲請人所言不符，則本件聲請
    人顯有隱匿財產之情事，是聲請人於狀上所言之詞，可否採
    信，即有疑慮。
四、次查，依聲請人所述，聲請人每月必要支出為84,031元（餐
    費12,000元、交通費900元、水電瓦斯費1,954元、公勞保費
    763元、健保費723元、電話費1,200元、退撫基金2,561元、
    有線電視收訊費500元、父母零用金10,000元、銀行協商機
    制繳交款項43,930元、雜費1,000元），已然超出聲請人所
    稱96年總收入803,933元，換算每月平均收入66,994元（元
    以下四捨五入）﹔若再加計聲請人於債權人清冊上所稱每月
    償還私人借款共44,250元，合計聲請人每月必要支出高達
    128,281元，縱以本院所計算出聲請人96年度收入之總額為
    963,594元，換算平均每月收入80,300元（元以下四捨五入
    ），仍不足以負擔如此之高額支出，是若非聲請人尚有其他
    收入來源，即係虛列支出，益徵聲請人所言要難採信。
五、再查，聲請人固陳稱有向私人借款，並提出本票及土地謄本
    為證；然查聲請人於聲請狀上所卷附之本票（No 054567 ）
    ，其金額記載為2,100,000元，發票日為95年11月1日，而本
    院於97年10月16日以裁定命聲請人說明為何於協商成立後復
    向民間債權人乙○○借貸高達新臺幣2,100,000？並說明該
    筆借貸金額係存入何一帳戶並提出該帳戶之存入證明及至今
    之提存款明細等等，經聲請人於97年10月30日所提補正狀說
    明「因聲請人向乙○○表示要辦理法院更生須借先前借貸交
    付乙○○之本票影本影印以供證明，乙○○表示這麼多張本
    票，乾脆將先前聲請人開立本票返還聲請人，另就借貸總數
    再寫一張本票以玆證明，本票張數多張將增加其保管風險，
    聲請人遂再開立一張本票交付乙○○，並將該本票影印交付
    法院辦理更生程序之用。故聲請人向乙○○所借款項並非一
    次借貸，而係逐次借貸累積而得。」等語，並檢附聲請人先
    前借貸交付乙○○，因統合重新開立本票而回收之舊本票資
    料等為證，然並未說明該四筆借貸係匯入何一帳戶，亦未提
    出該帳戶至今之提存款明細佐參；況上開四筆借款金額為數
    不小，若乙○○係以現金交付予聲請人，實未免不符常情；
    又聲請人雖陳稱「97年1月因聲請人甲○○與聲請人阿姨間
    有信用貸款糾紛……乙○○與聲請人及聲請人阿姨均熟識，
    主動表示願意借貸新臺幣52萬元給聲請人償還，該借貸款項
    全數繳付基隆一信中華路分社償還信用貸款，收據則交乙○
    ○轉交聲請人阿姨。」等語，然何以未見聲請人提出該紙收
    據以實其說？且依聲請人之陳述，要提出此筆借貸金錢流向
    之證明，並無困難，然聲請人卻未提出。再參以債權人乙○
    ○既已知聲請人積欠龐大債務，卻仍持續借貸金額予聲請人
    ，亦有違社會常情，縱聲請人係擔任公職，亦不合理，是聲
    請人是否確有向乙○○借款，誠有疑慮，尚難盡信。
六、末查，以聲請人95年度總收入953,259元，換算平均每月收
    入為79,438元（元以下四捨五入），再參以聲請人既已身負
    鉅額欠款，其必要支出當以維持最低生活即已足，而依行政
    院公布95年台灣省最低生活費用為9,210元，扣除後尚有餘
    額70,228元，縱再扣除每月房貸支出8,500元及依協商條件
    應償還金額43,930元，仍有17,798元可供聲請人運用，則聲
    請人根本無需再向民間債權人乙○○及趙乙○○借貸金錢（
    依聲請人所提之本票，其發票日之記載均係在聲請人與金融
    機構成立協商之後）。準此，聲請人於協商成立後明知每月
    需償還金額為多寡，卻仍恣意消費，維持過往之寬逸生活，
    導致其經濟狀況更形惡化，必須以民間借貸來支應償還協商
    款項，終致每月除償還金融機構之債務外，尚需償還高額之
    民間借貸，誠難謂係不可歸責於聲請人。
七、據上論結，本件聲請人聲請更生，應屬要件不備，依消費債
    務清理條理第8 條、第15條，民事訴訟法第95條、第78條之
    規定，爰裁定如主文。
中    華    民    國    98    年    2    月     5     日
                  民事庭法  官  林玉珮
以上正本係照原本作成。
如不服本裁定，應於裁定送達後10日內，以書狀向本院提出抗告
，並繳納抗告費新臺幣1000元。
中    華    民    國    98    年    2    月     5      日
                        書記官  洪福基


司法院資訊處製作；財團法人民間司法改革基金會備份。
